最高法院民事判決　　　　　　　　　　　　　　　　九十三年度台上字第四０九號
　　上　訴　人　台灣銀行
　　法定代理人　李 勝 彥
　　訴訟代理人　蕭 錦 珍
　　複 代理 人　謝 秋 蘭律師
　　被 上訴 人　乙○○○
　　訴訟代理人　尤 中 瑛律師
右當事人間請求返還寄託物事件，上訴人對於中華民國九十一年一月二十九日台灣高
等法院高雄分院第二審更審判決︵八十九年度重上更(一)字第二一號︶，提起上訴，本
院判決如左：
    主  文
上訴駁回。
第三審訴訟費用由上訴人負擔。
    理  由
本件被上訴人主張：伊於民國八十四年十一月二十日在前鹽埔鄉農會開立第四五一九
號乙種活期儲蓄存款帳戶，至八十五年五月七日止，存款結餘新台幣︵下同︶一千五
百二十五萬零一元，伊乃於同年五月七日請求提領存款，惟遭拒絕。嗣前鹽埔鄉農會
由第一審被告屏東縣農會合併概括承受，伊再向屏東縣農會請求提領存款，亦遭拒絕
，茲屏東縣農會又將其信用部讓與予上訴人︵由上訴人承受本件訴訟︶，自應由上訴
人負責返還該存款等情，爰求為命上訴人給付伊一千五百二十五萬零一元，及自起訴
狀繕本送達翌日起算之法定遲延利息之判決︵利息部分，於原審擴張請求自八十五年
五月八日起算︶。
上訴人則以：被上訴人前揭帳戶內之存款，業於八十五年四月五日提領一千六百萬元
完畢，伊既已清償，自無再為付款之義務等語，資為抗辯。
原審依審理之結果，以：被上訴人主張其於八十四年十一月二十日在鹽埔鄉農會開立
活期儲蓄存款帳戶，帳號四五一九號，同日存入一千萬零五百元，先提領一千萬元，
同年十二月十六日鹽埔鄉農會核給利息一元，八十五年一月十三日提領五百元，結餘
一元，同年四月五日自訴外人甲○○○在屏東市第一信用合作社帳戶內提領一千六百
萬元現金存入，同年五月七日提領七十五萬元，存款結餘一千五百二十五萬零一元之
事實，業據其提出存摺、領款號碼牌各一份可稽。又屏東縣農會於八十五年六月十日
合併鹽埔鄉農會，嗣上訴人於九十年九月十四日受讓屏東縣農會信用部而概括承受其
權利義務等情，為上訴人所不爭執，且有台灣省屏東縣政府屏府農輔字第一一一○
○號函、財政部九十年九月十四日台財融(三)字第○九○三○○○○一一號函各一份足
憑。是被上訴人與上訴人間就上開存款已成立金錢消費寄託契約之事實，堪可採信。
上訴人雖以前揭情詞置辯，然被上訴人否認有上開提領存款之行為，且台灣省合作金
庫專案報告第六點明載經核對鹽埔農會內部留存帳卡，借、貸雙方傳票結果，其中借
方交易︵指提領︶均有存戶取款憑條，除四六三○號陳宗宏印鑑卡滅失，無法核對印
鑑外，其餘經以肉眼核對尚相符，惟仍有待檢調機關作更進一步之鑑定，顯見尚未達
確信之程度；該專案報告第六點亦記載鹽埔鄉農會之儲蓄存款帳卡有﹁Ａ﹂、﹁Ｂ﹂
二種，且﹁Ａ﹂、﹁Ｂ﹂帳卡所載存款餘額互有出入，自不得單憑其中一套帳卡之記
載，即認確為清償。且第一審調閱該院八十六年度訴字第六○號彭崑城背信等案卷，
發現該案送請法務部調查局鑑定之被上訴人之帳卡及取款憑條之印文與被上訴人在本
案提出之帳卡印文不同，而被上訴人之取款憑條係彭崑城所偽造等情，亦經證人彭崑
城結證屬實，自不能以上訴人提出被上訴人八十五年四月五日之取款憑條影本，即認
被上訴人提領該存款。按依債務本旨，向債權人或其他有受領權人為清償，經其受領
者，債之關係消滅；持有債權人簽名之收據者，視為有受領權人，民法第三百零九條
第一項及第二項前段固定有明文。惟被上訴人前揭取款憑條上之印文，係轉印而來已
經法務部調查局鑑定屬實。該款係彭崑城偽造被上訴人之前揭取款憑條而予以盜領等
事實，亦據證人彭崑城證述屬實，則鹽埔鄉農會縱確曾向持蓋用被上訴人印鑑章取款
憑條之第三人︵非被上訴人或其委託之人︶清償，亦非係向視有受領權之人清償，而
可依民法第三百零九條規定，使債之關係消滅。準此，本件自無向債權準占有人清償
，而依民法第三百十條第二款，發生清償之效力。至於上訴人提出盧炎崎、王仁富等
人在另案之筆錄及鹽埔鄉農會承辦人員即黃慶平之簽呈︵均影本︶為證，辯稱盧炎崎
、王仁富曾於第一審法院審理八十五年度重訴字第一二五號時證稱，為方便存戶提領
存款起見，於客戶辦理存款之提領，若經由主任、總幹事或課長以下之主管同意，縱
未同時出示存摺只須填具取款憑條，並據取款憑條所蓋用之印鑑，經驗印人員將之與
存戶開戶時之原留印鑑為核對相符無訛，即為付款，不須存戶同時出示存款簿；於八
十五年五月七日鹽埔農會因發生擠兌事件後，承辦人員無法找到被上訴人帳卡，無奈
發給被上訴人七十五萬元云云，惟查儲蓄存款帳戶帳卡為一般金融業者內部記載與客
戶往來交易明細內容之重要憑證之一，謂於其營業時間內遍尋無著已不合理，況證人
鄭麗娟於第一審證稱被上訴人所提出之號碼牌確係其核對存摺無訛後，發給被上訴人
等語。上開盧炎崎、王仁富於他案所為之證詞，適足以證明鹽埔鄉農會內部人謀不臧
，未依農會規定正常作業程序，辦理提款而已，尚難以此證明被上訴人確實向鹽埔鄉
農會提領鉅額存款。又彭崑城雖於其背信案件審理中具狀陳稱被上訴人違約將款項領
走等語，惟查彭崑城既為該案被告，其答辯內容是否屬實，尚有待調查，且依卷附彭
崑城之答辯狀既自承﹁冒領他們︵指被上訴人︶的錢付他們利息﹂，自不得以此答辯
狀內容所載，採為有利上訴人之證據。按金融機關與客戶間之乙種活期存款契約，具
有消費寄託之性質，客戶得隨時請求返還寄託物，最高法院五十七年台上字第二九六
五號著有判例可資參照。被上訴人既在鹽埔鄉農會有活期儲蓄存款一千五百二十五萬
零一元，而屏東縣農會又於八十五年六月十日合併鹽埔鄉農會，上訴人於九十年九月
十四日奉財政部核准受讓屏東縣農會信用部，依民法第三百零六條之規定，上訴人應
對該農會之債務負其責任。又按給付無確定期限者債權人於債務人得請求給付時，經
其催告而未為給付，自催告時起，負遲延利息責任，民法第二百二十九條第二項定有
明文，而所謂催告為請求給付之意思通知，得以言詞或書面為之。被上訴人主張其於
八十五年五月七日前往鹽埔鄉農會領款被拒云云，為上訴人所不否認，則被上訴人請
求上訴人給付一千五百二十五萬零一元及自起訴狀繕本送達翌日即八十六年五月三十
一日起至清償日止，按年息百分之五計算之利息，暨利息部分擴張請求自八十五年五
月八日起算，洵屬正當，應予准許。爰維持第一審所為上訴人敗訴之判決，駁回其上
訴，並命上訴人再給付自八十五年五月八日起至八十六年五月三十日止之法定遲延利
息，經核於法並無違背。上訴論旨，就原審取捨證據、認定事實之職權行使，指摘原
判決不當，求予廢棄，非有理由。
據上論結，本件上訴為無理由。依民事訴訟法第四百八十一條、第四百四十九條第一
項、第七十八條，判決如主文。
中　　　華　　　民　　　國　　九十三　　年　　　三　　　月　　　四　　　日
                              最高法院民事第二庭
                                  審判長法官  曾　桂　香
                                        法官  劉　延　村
                                        法官  劉　福　聲
                                        法官  黃　秀　得
                                        法官  陳　國　禎
      右正本證明與原本無異
                                              書  記  官
中　　　華　　　民　　　國　　六十三　　年　　　三　　　月　　 十六 　　日
                                                                       ：
